【裁判字號】    88,上更(二),342
【裁判日期】    891230
【裁判案由】    貪污治罪條例等
【裁判全文】
臺灣高等法院刑事判決                        八十八年度上更(二)字第三四二號
        上  訴  人
        即  被  告  己○○
        指定辯護人  義務辯護律師乙○○
        上  訴  人
        即  被  告  戊  ○
        選任辯護人  於傳鴻
        上  訴  人
        即  被  告  丙○○
        選任辯護人  王聰明
右上訴人，因貪污等案件，不服台灣桃園地方法院，八十三年度訴字第五０六號，中
華民國八十三年十一月三十日第一審判決（起訴案號：台灣桃園地方法院檢察署八十
一年偵字第六六八六號），提起上訴，經判決後，由最高法院第二次發回更審，本院
判決如左：
    主    文
原判決關於己○○、戊○、丙○○部分均撤銷。
己○○連續依據法令從事公務之人員，對於主管之事務，直接圖利，處有期徒刑柒年
，褫奪公權伍年。
戊○、丙○○均無罪。
    事    實
一、己○○為台灣省交通處公路局新竹區監理所桃園監理站（下稱桃園監理站）之雇
    員，擔任該站第三股汽車運輸業之管理業務，為依據法令從事公務之人員。緣政
    府為管理計程車業之供需平衡，自七十五年間起全面凍結計程車額之增加，並以
    繳銷舊牌照後始能替補車額之方式管理，由各監理站第三股負責登記管理。於繳
    銷、替補程序中，不得有被替補車未經繳銷即申請替補，或繳銷日期已逾六月，
    未經申請延期（以一次為限，期間為六月），或申請延期後已逾期，而申請替補
    ，或替補車與被替補車非同一車行，或重覆申請替補等情形。並於舊車牌繳銷及
    替補時由監理站第三股（以下簡稱第三股）承辦人予以登記於汽車運輸業登記卡
    ，於申請替補請領新牌時，並須經第三股承辦人審核簽證，始得核發新牌。而戊○（另經判決無罪，如後述）為同安交通有限公司（下稱同安公司）、中北汽車
    行、武龍汽車行、信安汽車行、志祥交通股份有限公司（下稱志祥公司）、永安
    汽車行（戊○之妻陳劉滿月為掛名負責人）、中南汽車行（陳劉滿月為掛名負責
    人）之實際負責人。另丙○○（業經判決無罪，如後述）為聯昌交通有限公司（
    下稱聯昌公司）、三峰交通股份有限公司（下稱三峰公司）、新峰交通有限公司
    （下稱新峰公司）、榮桃交通有限公司（下稱榮桃公司）、順鵬汽車行（丙○○
    之妻陳鳳琴為掛名負責人）之實際負責人。該二人各自為使自己經營之車行之計
    程車額增加以獲取利益，各以不合上開繳銷替補之方式增加車額。己○○於七十
    九年至八十年間明知戊○所提出申請之如附表壹違法替補車輛車號所示車輛，分
    別有替補車與被替補車非同一車行，及重覆替補等情形，不得准予替補；亦明知
    丙○○所提出申請如附表貳違法替補車輛車號所示車輛，分別有替補車與被替補
    車非同一車行、重覆替補，及被替補車未經繳銷即申請替補等情形，不得准予替
    補之情形，仍基於概括犯意，先後於七十九年至八十年間如附表壹、貳違法替補
    車輛發照日期所示時間，對於其主管之汽車運輸業管理與登記之此項業務，竟於
    該等車輛申請替補程序中於會辦第三股查證是否合於替補要件時，未將不合規定
    情形據實登載，而於其職務上所掌替補程序會辦文書上予以簽證，表示並無不合
    替補要件情形，而為不實之登載，持交第一股辦理，而經不知情之第一股承辦人
    核發牌照准予替補，足以生損害於監理機關對於汽車運輸業之登記與管理。（違
    法替補車輛車號、車主、發照日期、被替補車車主與原已合法替補車號、違法替
    補事由均詳如附表壹、貳所載）。以此方式圖使戊○得就非法替補之九十輛車牌
    照交與他人使用，使用權代價每部約新台幣（下同）四萬五千元至五萬元，共計
    約四百二十七萬五千元之利益；圖使丙○○得就非法替補取得之三十九輛車牌照
    交與他人使用，使用權代價每部約四萬五千元至五萬元，共計約一百八十五萬二
    千五百元之利益。嗣經法務部調查局桃園縣調查站循線查獲，並追回全部非法核
    發之牌照。
二、案經法務部調查局桃園縣調查站移送台灣桃園地方法院檢察署檢察官偵查起訴。
        理  由
壹、被告己○○部分：
  一訊之上訴人即被告己○○在本院審理時矢口否認有任何犯行，辯稱：沒有違規替
    補情形，如有不符，均退回第一股；本案資料有不合規定部分，應係於交接時信
    手填載所致云云。惟查，桃園縣計程車係自七十五年間凍結，有交通部七十五年
    一月十五日交路發字第七五０九（三）號函影本在卷可憑。又申請替補時之程序
    及若有如附表壹、貳違法替補事由欄所列事由，即不能替補，亦有桃園縣監理站
    八一－四一二－七（六七）號、八一－四一二－七（七五）號函可稽，並經證人
    即曾任該站一股股長之甲○○及曾任該站第三股股長之丁○○於原審審理中證述
    甚明。次查，同案被告戊○、丙○○對於有前開事由時不得替補之原因均不否認
    。同案被告戊○於八十一年六月一日，在法務部調查局桃園縣調查站（以下簡稱
    調查站）訊問時更供承：我係上述同安等車行之負責人，七十五年間政府凍結營
    業小客車牌照後，我經營之車行有多出三十餘份營業小客車車牌，是我陸續向桃
    園監理站申請核發的，四十九份新領牌照並未辦舊牌繳銷，我有與監理站人員交
    往，且只要有應酬，均會要求我作東，有與己○○交往，該三十餘份營業小客車
    車牌，我於取得後以四萬五千元至五萬元代價售予他人等語（見偵查卷第十五至
    第十七頁）；經移送檢察官於八十一年十月十四日偵訊時仍供陳：在調查站所言
    確實沒錯云云（見同上卷第九十八頁）。且前開違法替補之營業小客車及違法替
    補之事由等情，有桃園監理站00－000－00（一一二）號，及八五－一六
    ○－一八－一七號函暨附資料及卷附汽車運輸業車輛登記卡、汽機車各項異動登
    記書影本、汽車新領牌照登記書及牌照發出登記表影本、舉發違反道路交通管理
    事件通知單影本、裁決書影本等在卷可參。又查，依桃園監理站00－000－
    00（一一二）號函載明聯昌公司凍結時車額為十八部，案發後車額三十二部，
    增十四部；新峰公司凍結時車額十二部，案發後車額二十七部，增十五部；順鵬
    汽車行凍結時車額九部，案發後車額十四部，增五部；三峰公司凍結時十部，案
    發後十八部，增八部；榮桃公司凍結時三部，案發後八部，增五部；中南汽車行
    凍結時五十六部，案發後八十二部，增二十六部；中北汽車行凍結時七十七部，
    案發後九十四部，增十七部；同安公司凍結時五十四部，案發後六十八部，增十
    四部；武龍汽車行凍結時四十九部，案發後六十四部，增十五部；信安汽車行凍
    結時三十七部，案發後五十五部，增十八部；永安汽車行凍結時二十八部，案發
    後三十九部，增十一部；志祥公司凍結時二十四部，案發後二十五部，增一部。
    則桃園縣計程車凍結後，被告丙○○、戊○實際負責之上開公司之車額均有大量
    增加，顯係有違法替補以增加車額情事，自無庸置疑。被告己○○負責汽車運輸
    業之登記與管理，就所轄車行之車額及資料均須依規定登記及管理，就如附表壹
    、貳之大量違法替補，由資料及登記情形核對，可明顯得知，竟予簽認，使之得
    予替補取得車額。同案被告戊○、丙○○則以上開方式違法替補而大量增加車額
    ，使其等車額分別較凍結前增加九十部、三十九部之多。另依戊○所自白所增車
    額牌照使用權每部約以四萬五千元至五萬元賣出計算，被告己○○以此方式圖使
    戊○得就非法替補之九十輛車發照交與他人使用，共計圖利約四百二十七萬五千
    元之利益；使丙○○得就非法替補取得之三十九輛車發照交與他人使用，共計圖
    利約一百八十五萬二千五百元之利益，已可認定。再查，同案被告戊○固於調查
    站訊問時供陳：取得車牌後以四萬五千元至五萬元之代價售予他人云云。惟其取
    得者既係違法牌照，無法經正常手續變理車籍之變更及異動，僅得為矇混懸掛使
    用，當無從為正當買賣，戊○前開供述顯係一般通俗之用語，自應以使用權之代
    價較合乎事實，併予敘明。又以違法替補方式取得車牌，因係為營業小客車牌照
    ，僅得懸掛使用，其是否有私下交易，實無法查核，業據台灣省交通處公路局新
    竹區監理所桃園監理站於八十七年八月七日以 (八七)竹監桃字第一三五○三號
    函敘甚明，有該函附本院更審前卷可憑，是辯護人請求查明取得車牌後交與何人
    使用，即非必要。被告己○○前開辯解，無非臨訟卸責之詞，委無足採。本案事
    証明確，其犯行已堪認定。又，桃園縣於政府全面凍結計程車額時，列管之計程
    車輛數為二千八百六十四輛，迨本案發生時，列管車輛數目仍為二千八百六十四
    輛，此雖經證人即桃園監理站承辦人庚○○、丁○○結證屬實 (見偵查卷第四０
    ０頁、第四０二頁反面），並有臺灣省公民營汽車客貨運輸資料、桃園區監理所
    公民營汽車客貨運輸業概況等在卷可稽。惟證人庚○○、丁○○已在本院調查中
    到庭結證：該數目係依照三股承辦人提供之資料，因為是例行公事，所以未仔細
    看，如果數字沒差異很大，就沒有注意，實際情形渠等並不清楚云云（見本院八
    十九年十二月八日訊問筆錄）。另據所桃園監理站於八十九年十二月四日 (八九
    ）竹監桃字第二九八七七號函則敘明：自七十八年起至八十一年間，本站列管之
    計程車數均為二八四六輛乙節，據本站四股報表統計人員表示，該項業務數據統
    計報表運輸業務部分係由三股彭員按月填報云云（見卷附函文）。被告己○○既
    違反規定核發替補車牌，其所提供車輛數自難期為全然正確，此部分尚難為被告
    有利之認定，併此敘明。
  二核被告己○○，係犯戡亂時期貪污治罪條例第六條第三款之對於主管之事務直接
    圖利罪及刑法第二百十三條公務員職務上登載不實罪；公訴人認被告己○○圖利
    部分係犯貪污治罪條例第六條第一項第四款之罪，其起訴法條尚有未洽，應予變
    更。又戡亂時期貪污治罪條例經於八十一年七月十七日修正為貪污治罪條例，又
    於八十五年十月二十三日再度修正，比較戡亂時期貪污治罪條例及八十一年七月
    十七日及八十五年十月二十三日修正之貪污治罪條例，以戡亂時期貪污治罪條例
    之規定對被告最為有利，依刑法第二條第一項但書之規定，應適用最有利於被告
    之戡亂時期貪污治罪條例第六條第三款規定處罰。被告己○○先後多次圖利及公
    務員登載不實犯行，其時間緊接，所犯又係犯構成要件相同之罪，顯係基於概括
    犯意反覆為之，應依連續犯之規定，各以一罪論，並分別加重其刑。再查，被告
    所犯對於主管之事務直接圖利罪及公務員職務上登載不實二罪間，有方法結果之
    牽連關係，應從一重之戡亂時期貪污治罪條例第六條第三款之對於主管之事務直
    接圖利罪處斷。又公訴人就戊○所提出申請，雖僅起訴其中三十九輛之違法補領
    牌照部分，然其餘部分所犯直接圖利罪及公務員職務上登載不實二罪，與已起訴
    部分有連續犯之關係，屬裁判上之一罪，有如前述，故本院得併予審判。
  三原審予以論罪科刑，固非無見，惟：(一)貪污治罪條例又於八十五年十月二十三日
    再度修正，原判決未及予以比較。(二)又比較有利之法律，應就罪刑有關之一切情
    形，比較其全部之結果，而為整個之適用，不能割裂而分別適用有利益之條文（
    最高法院二十七年上字第二六一五號判例參看），原判決既適用戡亂時期貪污治
    罪條例規定處罰，乃竟又部分適用貪污治罪條例之規定，難認允洽。(三)誤認被告
    己○○與被圖利之對象即同案被告戊○、丙○○皆為共同正犯，亦有未洽。(四)被
    告己○○違法核發之牌照數，依桃園監理站八十五年九月十一日八五－一六○－
    一八－一七號函所示應如附表壹、貳所載，原判決於此認定，亦有疏誤。(五)被告
    己○○係以登載不實之方法，違法簽証核發汽車牌照，直接圖利戊○，丙○○所
    經營之汽車公司，原判決認係間接圖利，亦有可議。被告己○○之上訴意旨，否
    認犯罪，固無可採，惟原判決關於被告己○○部分既有前述可議，仍屬無可維持
    ，應由本院就此部分予以撤銷改判。爰審酌被告己○○犯罪之動機在圖同案被告
    戊○、丙○○之非法利益，其手段雖非以暴力為之，然違法替補車額甚多，對監
    理機關車籍、車輛之管理危害至鉅，及其犯罪後仍飾詞卸責之態度等一切情狀，
    量處如主文所示之刑，並依法宣告褫奪公權如主文所示。末查，據桃園縣監理站
    八一－四三五－六（六五、六六）號函以：經查聯昌公司等十四家客運業者，自
    計程車牌照凍結後，自七十八年起至八十一年元月上旬止總計溢領計程車一六四
    輛，經本站通知有關業者限期將溢領排照繳回後，共計追回一百五十八輛溢領牌
    照，並經本站註銷其車額，另有加富交通有限公司（與本案無關）六輛溢領牌照
    尚未追回等語，有該函件在卷可稽；被告所圖利他人違法取得之牌照使用權既因
    牌照追回、車額註銷而不再存在，則本院即無庸再沒收或追繳其所得財物，附此
    敘明。
  四公訴意旨另以被告己○○、丙○○就新峰公司之000－0000、000－0
    000、000－0000、000－0000、000－0000、000－
    0000、000－0000、聯昌公司之000－0000、000－000
    0、順鵬汽車行000－0000、000－0000、000－0000、榮
    桃交通有限公司之000－0000、000－0000號。己○○、戊○就中
    南汽車行000－0000、000－0000、000－0000、000－
    0000、000－0000、000－0000號，中北車行000－000
    0號，信安汽車行之000－0000、000－0000、000－0000
    、000－0000號，同安交通有限公司之000－0000、000－00
    00號亦為違法替補領得云云。訊之被告己○○則堅決否認有此部分犯行。查，
    中南汽車行000－0000號牌照，係由桃園監理站第三股另一承辦人吳英詮
    所承辦乙節，業據吳英詮在偵查中供證在卷（見偵查卷第一０一頁反面）。次查
    中北車行000－0000號，及同安交通有限公司之000－0000號牌照
    並無證據證明係由被告己○○所經手核准；另依前揭桃園監理站00－000－
    00（一一二）號及八五－一六○－一七號函所載，違法替補之牌照並不包括其
    餘之上開車輛。此外，又查無其他積極證據足認被告己○○有公訴人所指之此部
    分犯行，此部分被告己○○之犯罪尚屬不能證明。惟因公訴人認此部分與前揭論
    罪科刑部分有裁判上一罪關係，故不另為無罪之諭知。
貳、被告戊○、丙○○部分：
  一公訴意旨另以：被告丙○○（聯昌、三峰、新峰、榮桃、順鵬等交通公司負責人
    、戊○（同安、中北、中南、武龍、信安、永安、志祥等交通公司負責人）先後
    以不實或不符合規定之證件申辦營業校客車車牌繳銷替補，己○○竟違法受理簽
    證核准替補發牌，使被告丙○○取得四十三輛營業小客車車牌，戊○取得三十九
    輛小客車車牌，分別以四萬五千元至五萬元之黑市價格販售，得款約三百二十八
    萬五千元至三百六十五萬元，因認被告丙○○、戊○均涉犯刑法第二百十四條之
    罪嫌云云。訊之上訴人即被告戊○、丙○○均堅決否認前開犯行，均辯稱：我們
    均依規定申請替補，並沒有違法替補情形，車額亦未增加等語。
  二按刑法第二百十四條所謂使公務員登載不實事項於公文書罪，須一經他人之聲明
    或陳報，公務員即有登載之義務，並依其所為之聲明或陳報予以登載，而屬不實
    事項者，始足構成，若其所為聲明或陳報，公務員尚須為實質之審查，以判斷其
    真實與否，始得為一定之登記者，即非本罪所稱之使公務員登載不實（最高法院
    七十三年臺上字第一七一０號判例參照）。查，政府為管理計程車業之供需平衡
    ，自七十五年間起全面凍結計程車額之增加，並以繳銷舊牌照後始能替補車額之
    方式管理，由各監理站第三股負責登記管理；於舊車牌繳銷及替補時由監理站第
    三股承辦人予以登記於汽車運輸業登記卡，於申請替補請領新牌時，並須經第三
    股承辦人審核簽證，始得核發新牌，有如前述。則被告丙○○、戊○以不實或不
    符合規定之證件申辦營業校客車車牌繳銷替補，既仍須經過監理站第三股承辦人
    員之審核，揆諸前揭判例意旨，其等所為陳報不實自非本刑法第二百十四條所稱
    之使公務員登載不實，而不得以該罪相繩。
  三次按貪污治罪條例第六條第一項第四款之圖利罪，係屬身分犯，依據法令從事公
    務之人員為犯罪之主體，無此身分者，依同條例第三條之規定，固亦得成立本罪
    之共同正犯，然必須無此身分者與有此身分者，並非互相對立之對向關係，而係
    彼此有犯意聯絡及行為分擔，朝同一目的，共同對於有身分者所主管監督之事務
    ，直接或間接圖得該有身分者本人或圖得其他不法利益，始足當之；若該有身分
    者所圖得之對象，即係該無身分者，則二人係居於彼此相互對立之對向關係，行
    為縱有合致，並使該無身分者因而得不法之利益，然因二人之行為各有其目的，
    各就其行為負責，彼此間無所謂犯意之聯絡與行為之分擔可言，除另有處罰該無
    身分者之他項罪名外，尚難以上開圖利罪之共同正犯論處（最高法院八十九年度
    台上字第五九七七號判決參照）。查，本案有依據法令從事公務之人員身分之被
    告己○○犯罪所圖利之對象，即在無身分者之被告戊○、丙○○，則雙方係居於
    彼此相互對立之對向關係，行為縱有合致，並使該無身分者即被告戊○、丙○○
    得不法之利益，然因雙方之行為各有其目的，各就其行為負責，彼此間無所謂犯
    意之聯絡與行為之分擔可言，揆諸前揭說明，被告戊○、丙○○與同案被告己○○當無就圖利罪適用刑法第二十八條共同正犯之餘地。
  四此外，又查無其他積極證據足認被告戊○、丙○○有公訴人所指之此部分犯行，
    此部分被告戊○、丙○○之犯罪尚屬不能證明。原審未及詳查，遽以論罪科刑，
    自有未洽。被告戊○、丙○○之上訴意旨執以指摘原判決不當，為有理由，應由
    本院將原判決有關其二人部分撤銷，改為被告戊○、丙○○無罪之諭知。
據上論斷，應依刑事訴訟法第三百六十九條第一項前段、第三百六十四條、第二百九
十九條第一項前段、第三百條、第三百零一條第一項，（修正前）之戡亂時期貪污治
罪條例第二條、第六條第三款、第十七條，刑法第十一條前段、第二條第一項但書、
第五十六條、第三十七條第二項，判決如主文。
本案經檢察官蔡日昇到庭執行職務。
中      華      民      國    八十九    年     十二     月     三十     日
                              臺灣高等法院刑事第十二庭
                                  審判長法  官   劉  景  星
                                        法  官   陳  志  洋
                                        法  官   陳  博  志
右正本證明與原本無異。
如不服本判決應於收受送達後十日內向本院提出上訴書狀，其未敘述上訴之理由者並
得於提起上訴後十日內向本院補提理由書（均須按他造當事人之人數附繕本）。
                                        書記官   陳  嘉  文
中    華    民    國    九十     年     一         月      二          日
附錄本判決論罪科刑法條：
戡亂時期貪污治罪條例第六條第三款
有左列行為之一者，處五年以上有期徒刑，得併科三萬元以下罰金：
三、對於主管或監督之事務，直接或間接圖利者。


司法院資訊處製作；財團法人民間司法改革基金會備份。
